臺灣新竹地方法院刑事判決　　　　　　　 93年度易字第501號
公　訴　人　台灣新竹地方法院檢察署檢察官
被　　　告　丁　○
　　　　　　戊○○
上列被告等因背信案件，經檢察官提起公訴（92年度偵字第4037
號），本院判決如下：
    主  文
丁○共同連續為他人處理事務，意圖為自己不法之利益，而為違
背其任務之行為，致生損害於本人之利益，處有期徒刑捌月；又
共同為他人處理事務，意圖為自己不法之利益，而為違背其任務
之行為，致生損害於本人之利益，處有期徒刑肆月。應執行有期
徒刑拾月。緩刑年。
戊○○共同連續為他人處理事務，意圖為自己不法之利益，而為
違背其任務之行為，致生損害於本人之利益，處有期徒刑拾月；
又共同為他人處理事務，意圖為自己不法之利益，而為違背其任
務之行為，致生損害於本人之利益，處有期徒刑陸月。應執行有
期徒刑壹年。緩刑年。
    事  實
一、緣戊○○、庚○○、己○○、乙○○、甲○○及陳志賢等 6
    人，於民國77年11月7 日共同出資購買坐落新竹市○道段46
    1、489、491、499地號等4 筆地號土地（下稱系爭農地）中
    之應有部分3分之2 即642坪，應有部分按每人出資比例計算
    ，故庚○○應有部分為164坪、乙○○應有部分為100坪、甲○○應有部分為100坪、己○○應有部分為128坪、陳志賢應
    有部分為100 坪，戊○○應有部分為50坪。因戊○○與庚○○、己○○、乙○○、甲○○及陳志賢等人（以下簡稱庚○○等5 人）均不具自耕農之身分，受限當時之土地法農地不
    得移轉登記於非自耕農名下之規定，戊○○遂與庚○○等 5
    人約定將系爭農地之各人應有部分信託登記予具有自耕農身
    分之戊○○之父即丁○名下，並於77年11月7 日簽訂協議書
    及不動產所有權移轉同意書，載明俟法令之限制取消後再無
    條件辦理移轉登記，且保證未經庚○○等5 人之同意，不得
    以任何方式處分標的物或設定任何擔保或用益物權。丁○明
    知受庚○○等5 人之委託，代為管理系爭農地，係為各該信
    託人處理事務之人，應照其與各信託人之協議管理系爭農地
    ，不得損害各該信託人之利益，竟與戊○○基於意圖為自己
    不法利益之概括犯意聯絡，在未經庚○○等5 人之同意下，
    先於83年4 月間，在系爭農地上興建面積達164.88平方公尺
    之農舍自住，再於83年10月間，承前犯意聯絡，在上開農舍
    擴建面積達167.2 平方公尺，使農舍面積共達332.08平方公
    尺，而為違背其應為全體信託利益任務行為，致生損害於庚○○等5 人之利益。於88、89年間，丁○與戊○○另行基於
    意圖為自己不法利益之犯意聯絡，復未經庚○○等5 人之同
    意下，擅將系爭農地劃分出50個停車位，出租予京元電子股
    份有限公司（下稱京元公司）作為停車場之用，而為違背其
    應為全體信託人利益之任務行為，期間並獲取租金之利益達
    新台幣（下同）0000000元，致生損害於庚○○等5人之利益
    。嗣土地法於89年1 月26日修正，解除農地承買人須有自耕
    能力之規定，庚○○等5 人依約要求丁○移轉系爭農地之所
    有權時，始發現上情。
二、案經庚○○、己○○、乙○○及甲○○訴由臺灣新竹地方法
    院檢察署檢察官偵查起訴。
    理  由
一、訊據被告丁○及戊○○雖均不否認在系爭農地興建農舍及劃
    分停車位出租等情，惟均矢口否認有何背信之犯行，均辯稱
    ：渠等係在告訴人庚○○等5 人之同意下始興建農舍，雙方
    有簽訂切結書並以被告丁○為債務人、告訴人庚○○等5 人
    為債權人之方式，各設定金額為600 萬元之抵押權以保障其
    他共有人之利益。至於渠等在系爭農地上規劃50個停車位出
    租予京元公司之初始，雖未經告訴人庚○○等5 人之同意，
    惟渠等僅就系爭農地為興建農舍及劃分停車位之使用行為，
    並未有何處分系爭農地之行為，當無違反協議書之約定而涉
    有背信之犯行云云。經查：
（一）緣被告戊○○與告訴人庚○○等5人，於77年11月7日共同
      出資購買系爭農地，應有部分按每人出資比例計算，故庚○○應有部分為164坪、乙○○應有部分為100坪、甲○○
      應有部分為100坪、己○○應有部分為128坪、陳志賢應有
      部分為100 坪，戊○○應有部分為50坪。因戊○○與庚○○等5 人均不具自耕農之身分，故將系爭農地之各人應有
      部分信託登記予具有自耕農身分之被告丁○名下之情，為
      被告2 人所不否認，並有土地登記謄本、協議書及不動產
      所有權移轉同意書在卷可佐（參偵查卷第19頁至第23頁、
      第63頁）。而當初共有人購買系爭農地之目的係為投資之
      用，就信託人間之本意，僅欲保持系爭農地原貌，不得為
      任何利用、使用行為，待有出售之時機，再轉售獲利，是
      就受信託人而言，受信託人僅須消極管理系爭農地，負有
      消極不作為之義務之情，業據告訴人即證人庚○○及乙○○證述明白（參本院卷第70頁至84頁及第136頁至第144頁
      ）。故探求雙方簽訂之不動產所有權移轉同意書，第2 條
      約定：「：：俟法令之限制取消後再無條件由乙方（即丁○）辦理移轉至甲方（即庚○○等5 人及戊○○）或其指
      定人之名下：：乙方並保證未經甲方同意絕不以任何方式
      處分標的物或設定任何擔保或用益物權。」之真意，所謂
      『處分』當指任何足以改變系爭農地現狀之行為，包含事
      實上之利用、使用行為及法律上之買賣、設定物權等行為
      。本案被告2 人在系爭農地興建農舍之利用行為及劃分停
      車位出租之收益行為，既已改變系爭農地之原貌、現狀，
      當在信託人約定禁止作為之範圍。承前所述，被告2 人上
      開所述顯與信託之真意不符，尚不足採。本案被告丁○明
      知受庚○○等5 人之委託，代為管理系爭農地，係為各該
      信託人處理事務之人，當屬無疑。
（二）次查，被告2人先於83年4月間，在系爭農地上興建面積達
      164.88平方公尺之農舍自住，再於83年10月間，在上開農
      舍擴建面積達167.2平方公尺，使農舍面積共達332.08 平
      方公尺，且該農舍並於84年3 月25日辦理第一次所有權登
      記之情，為被告2 人不否認，並有現場照片、土地登記申
      請書、新竹市工務局建造執照暨使用執照、新竹市地政事
      務所土地複丈成果圖及履勘現場筆錄在卷足佐（參偵查卷
      第118頁、第125頁、第128頁、第130頁至第134頁、第165
      頁及第174頁）。而被告2人在系爭農地興建農舍及劃分停
      車位出租等事，均未徵得告訴人庚○○等5 人同意，且在
      系爭農地上設定抵押權之原委，係因各共有人間擔心渠等
      均非所有權狀上具名之所有權人致權益受有損害，故雙方
      自81年起即陸續就設定抵押權之事予以商討，終於84年間
      完成抵押權之設定等情，業經告訴人即證人庚○○及乙○○於本院證述綦詳且互核一致（參上開本院筆錄）。且觀
      之卷附雙方於81年11月28日簽訂切結書之記載：「共有合
      夥承買人庚○○、乙○○、甲○○、己○○、陳志賢、戊○○承買土地：：因取得時，無法登記承買人，名義登記
      為丁○名義，為確保承買人權益將上開土地由丁○提供設
      定抵押權給承買人代表庚○○、乙○○、甲○○、己○○
      、陳志賢五人設定金額陸佰萬元整：：」等情（參本院卷
      第44頁），被告2人既與其他共有人間即告訴人庚○○等5
      人，就系爭農地書面約定設定抵押權以為權益保障，並示
      慎重，若告訴人庚○○等5人就被告2人在系爭農地興建農
      舍事有所允諾，事涉雙方權益重大，何以未就此形諸文字
      立書為憑，實有悖常情。況上開切結書立具時間為81年11
      月28日，本案被告2人興建農舍之時間既為83年4月，若被
      告2 人已在81年間取得共有人之同意，何以遲於83年始為
      興建之舉，益見此2事間並無任何關連性。再被告2人於83
      年2 月間，向新竹市政府工務局申請核發興建系爭農舍之
      建造執照時，並未檢附系爭農地之土地所有權狀正本之情
      ，業經本院依職權向新竹市政府工務局函詢確實，此有該
      局於94年4月4日府工建字第0940029221號函可查，益徵告
      訴人庚○○證稱於83年間，系爭農地之土地所有權狀在其
      保管下，被告2 人興建農舍時並未向其索取權狀，故無從
      知悉興建農舍乙事等情為真（參上開本院筆錄）。是被告
      2 人上開所辯，均顯係卸責之詞，委無足採。是以，被告
      等2人未得告訴人庚○○等5人之同意，逕在系爭農地上為
      興建農舍及劃分停車位出租之行為，實已違背與信託人間
      約定之任務甚明。
（三）再查，被告2人連續於83年4月及10月間，於系爭農地上興
      建及擴建農舍，面積共達332.08平方公尺，已逾新竹市工
      務局建造執照所核發之興建面積164.88平方公尺，已有上
      開新竹市地政事務所土地複丈成果圖可佐。而農地上興建
      農舍超過法定許可面積時，即屬違章建築，如欲移轉農地
      ，須先將違章部分予以拆除回復原狀後，再將農舍與農地
      一併移轉予同一人始可為之，且農地亦不得再行分割等情
      ，業經證人即代書丙○○於本院證述明白（參本院卷第83
      頁），並有新竹市政府於94年1月18日之府地籍字第09400
      0606號函可佐（參本院卷第98頁至第111頁）。且被告2人
      在系爭農地劃分停車位轉租予京元公司，期間自88年1月1
      日起至89年12月31日止，共獲利0000000 元之情，復有京
      元公司於92年9月4日之京元（92）法字第0002號函所附之
      房屋租賃契約書及停車場租賃續約書可查（參92年度偵字
      第4037號偵查卷第76至87頁）。是被告2 人於系爭農地上
      興建農舍自住之使用行為及劃分停車位出租收取租金之利
      用行為，甚者農舍面積超過法定核可興建面積，致系爭農
      地之分割及移轉受有限制，當均致告訴人庚○○等5 人之
      權益受有損害。
（四）綜上所述，被告丁○既就系爭農地有消極之管理行為，被
      告丁○即有為共有人即告訴人處理事務之行為，被告丁○
      為上開違背任務之行為，已生損害於告訴人權益，則該當
      刑法上背信罪之犯罪構成要件，而被告戊○○既與具有為
      告訴人處理事務身分之被告丁○共同實施犯罪，當應刑法
      第31條第1項之規定，同犯刑法第342條第1 項之背信罪。
      故本案事證已臻明確，被告2 人犯行均堪以認定，自均應
      依法予以論罪科刑。
三、核被告丁○就系爭農地興建農舍及劃分停車位出租之所為，
    係各犯刑法第342條第1項之背信罪。被告戊○○因與被告丁○具有犯意聯絡，行為分擔，且與具有為告訴人庚○○等 5
    人處理事務身分之被告丁○共同實施犯罪，亦應依刑法第31
    條第1項之規定，同係犯刑法第342條第1 項之背信罪，並同
    為共同正犯。被告2人就分於84年4月及10月間興建及擴建農
    舍之犯行，時間緊接，犯罪構成要件相同，顯係基於概括犯
    意反覆為之，均應依刑法第56條連續犯之規定論以一罪。公
    訴人雖未就被告2 人於84年10月間擴建農舍之犯行予以起訴
    ，惟此部分與已起訴之部分，有連續犯之裁判上一罪關係，
    為起訴效力所及，本院自應併予審判。又被告2人先後2次背
    信犯行，時間相距已逾四年，且一為興建農舍自住，一為劃
    分停車位出租獲利，顯非基於概括犯意反覆為之，當係另行
    起意，故被告2人所犯上開2罪間，犯意各別，應分論併罰，
    公訴人認此2 次犯行應依連續犯之規定論以一罪並加重其刑
    云云，尚有誤會，併此更正。爰審酌被告戊○○、丁○之素
    行及利用告訴人庚○○等5 人對渠等之信任，違背任務擅自
    興建農舍、設置停車場造成告訴人之損失，惟已與告訴人達
    成和解（有卷附和解協議書可參）等一切情狀，各量處如主
    文所示之刑，併定應執行刑，以資懲儆。末查被告2人前均
    未曾受有期徒刑以上刑之宣告，有卷附台灣高等法院被告前
    案紀錄表足稽，渠等經此科刑教訓當知警惕而無再犯之虞，
    渠等所宣告之刑本院認均以暫不執行為適當，爰併予宣告緩
    刑三年，以啟自新。
據上論斷，應依刑事訴訟法第299條第1項前段，刑法第28條、第
31條第1項、第56條、第342條第1項、第51條第5款、第74條第 1
款，罰金罰鍰提高標準條例第1條前段，判決如主文。
本案經檢察官許麗美到庭執行職務。
中　　華　　民　　國　　94　　年　　5　　月　　4  　　日
　　　　　　　　　刑事第一庭審判長法　官  賴淑敏
                                  法  官  魏瑞紅
                                  法  官  彭淑苑
以上正本證明與原本無異。
如不服本判決，應於判決送達後10日內，向本院提出上訴狀。
中　　華　　民　　國　　94　　年　　5　　月　　4  　　日
                                  書記官  李佩真
附錄法條：
刑法第342條第1項
為他人處理事務，意圖為自己或第三人不法之利益或損害本人之
利益，而為違背其任務之行為，致生損害於本人之財產或其他利
益者，處5年以下有期徒刑、拘役或科或併科1千元以下罰金。
